【裁判字號】    93,上,931
【裁判日期】    950808
【裁判案由】    返還法人印章等
【裁判全文】
臺灣高等法院民事判決                   93年度上字第931號
上  訴  人  甲○○
被上訴人    財團法人中華福音道路德會
法定代理人  戊○○
訴訟代理人  陳明欽律師
            己○○
上列當事人間請求返還法人印章等事件，上訴人對於中華民國93
年9月16日臺灣板橋地方法院93年度訴字第793號第一審判決提起
上訴，本院於95年7月25日言詞辯論終結，判決如下：
    主      文
原判決關於命上訴人交還如附表所示之文件，及該部分假執行之
宣告，暨訴訟費用之裁判除確定部分外，均廢棄。
上開廢棄部分，被上訴人在第一審之訴及假執行之聲請均駁回。
第一、二審訴訟費用除確定部分外，由被上訴人負擔。
    事實及理由
一、被上訴人之法定代理人原為丙○○，嗣於本院審理中變更為
    戊○○，有財團法人中華福音道路德會第六屆董事會第一次
    會議記錄可稽（見本院卷(二)第145頁至第148頁），茲戊○○
    聲明承受訴訟，應予准許，合先敘明。
二、按第二審訴之變更或追加，非經他造同意，不得為之。但民
    事訴訟法第255條第1項第2款至第6款情形，不在此限；同法
    第446條第1項定有明文。本件被上訴人於原審聲明請求被上
    訴人應返還如原審判決附件編號1至14所示之物品，經原審
    判決上訴人應返還其中編號1、2、3、4、5、6、10、11、12
    、13示之物品，而駁回被上訴人其餘之訴（附件編號7、8、
    9、14部分)，被上訴人就其敗訴之部分未提出上訴而告確定
    ，且被上訴人就其勝訴部分，於民國95年7月25日言詞辯論
    時，減縮應受判決事項聲明即請求上訴人返還之物品為如附
    表所示（見本院卷(二)第160頁反面、本院(三)第97頁反面，屬
    原審判決附件編號2及10之部分物品)，符合民事訴訟法第25
    5條第1項第3款之情事，依同法第446條第1項但書規定，應
    予准許。
三、本件被上訴人主張：上訴人為被上訴人第五屆之前任董事長
    ，因與訴外人丁○○、朱運平、劉德衷、歐陽瞳等人共同背
    信，經臺灣嘉義地方法院判決有罪，上訴人並經臺灣臺北地
    方法院 (以下簡稱臺北地院)92 年法字第69號民事裁定、本
    院92年度抗字第2032號裁定解除董事職務，並已確定在案。
    即內政部於92年8月21日函知被上訴人迅即辦理董事補選及
    業務移交事宜，被上訴人謹遵辦理第五屆董事補選，並向法
    院辦妥法人登記，且多次通知上訴人返還其擔任董事長期間
    所保管如原審判決附件編號1至14所示之物品，上訴人均置
    之不理，致被上訴人無從辦理相關稅捐之核算、報繳及收取
    租金，嚴重阻礙被上訴人會務之運作。上訴人無權占有被上
    訴人所有如原審判決附件所示之物品，爰依民法第549條、
    第767 條之規定，請求上訴人返還之。原審判決命上訴人應
    將原審判決附件編號1、2、3，4、5、6、10、11、12、13所
    示之物品交還被上訴人。並駁回被上訴人其餘之訴。被上訴
    人就其敗訴部分，未提起上訴，並於本院減縮應受判決事項
    為請求上訴人應返還如附表所示之物品，並就上訴人之上訴
    ，聲明：上訴駁回。
四、上訴人則以：被上訴人第四屆董事長僅移交財產清冊及法人
    大印予上訴人，並未移交被上訴人請求之其他文件，且上訴
    人於任期內所持有之物件，原置放被上訴人設於台北市○○
    ○路○段127號4樓辦公室內，除置於金庫內之文件外，均遭
    被上訴人補選之第五屆之董事長丙○○於93年3月5日下午破
    壞門鎖入侵搬走，被上訴人自無理由要求上訴人交還。上訴
    聲明：(一)原判決命上訴人交還被上訴人如附表所示之物品部
    分廢棄。(二)上開廢棄部分，被上訴人在第一審之訴及假執行
    之聲請均駁回。
五、本件被上訴人主張上訴人為其第五屆之董事長，上訴人已經
    臺北地院92年法字第69號民事裁定、臺灣高等法院92年度抗
    字第2032號裁定解除董事職務，並已確定在案，業據提出本
    院92年度抗字第2032號裁定、內政部92年8月21日內授中民
    字第0920007036-2號函附卷可稽 (見原審卷第9頁至第11頁)
    ，且為上訴人所不爭執，堪信為真。
六、按以無權占有為由提起返還所有物之訴時，須證明其為物之
    所有人及該物現為他方占有。本件被上訴人主張上訴人基於
    董事長職位而占有如附表所示之物品，於上訴人解職後，理
    應返還被上訴人，現為上訴人無權占有中。惟為上訴人所否
    認，並以前揭情詞置辯，則被上訴人就上訴人占有如附表所
    示之文件，應先負舉證之責。經查：
  (一)上訴人原擔任被上訴人第五屆董事長，曾經行政院內政部以
    其違反章程規定，且足以危害被上訴人之利益，而聲請臺北
    地院解除上訴人董事職務，雖經上訴人抗告，惟復經本院於
    92年7月31日以92年抗字第2032號裁定駁回抗告確定。因此
    ，被上訴人乃補選丙○○為補選第五屆新任董事長，並於93
    年2月20日向臺北地院登記在案，丙○○旋即於同年3月5日
    在未事先知會上訴人，且趁上訴人不在辦公室時，強制進駐
    被上訴人設於台北市○○○路○段127號4樓辦公室，不僅將
    擔任文書工作之王文艷及會計乙○○等驅離辦公室，命王文
    艷及乙○○離職不得再進入辦公室，且另行更換辦公室門鎖
    ，復下令凡未經接任董事長丙○○之許可，禁止包括上訴人
    之第三人進入辦公室，更將上訴人私人物品如公事包、電鍋
    、衣物、董事長椅、香蕉2條等打包交被上訴人會計乙○○
    及秘書王文艷簽收。自此，上訴人即未再進入辦公室，經證
    人丙○○、乙○○、王文艷證明屬實（見本院卷(三)第55頁、
    第19頁至第20頁、第53頁正、反面、第54頁反面)，並有本
    院92年度抗字第2032號裁定、內政部92年8月21日內授中字
    民字第0920007036-2號函、法人登記證書、臺北地院登記處
    法人登記簿謄本、公告、乙○○及王文艷簽收單附卷可稽(
    見原審卷(一)第9頁至第12頁、第34頁至第39頁、第75頁)。是
    上訴人既在被上訴人未知會辦理交接之手續下，而強行接管
    辦公室，即上訴人根本無從將原辦公室內之物品搬離而持有
    ，甚且置於辦公室保險櫃內之重要文件物品，亦係嗣後上訴
    人之配偶庚○會同被上訴人起出（此部分詳如后述），而丙
    ○○雖陳稱其於93年3月5日進駐辦公室時未見有任何文件或
    物品（見原審卷(一)第22頁)，惟丙○○進駐清點辦公室財物
    時，理應會同第三人清點，據以為將來請求上訴人交還之憑
    證，詎丙○○不徒此舉，既未會同第三人共同清點，反而將
    辦公室之會計乙○○、王文艷等驅離，令其一星期後再返回
    辦公室上班（一星期後亦令其不要再回來上班，此部分詳如
    后述），且被上訴人所僱會計趙世煇亦係於3月5日隔一個星
    期後始進入辦公室，亦經證人趙世煇結證甚明（見原審卷(二)
    第78頁）。是因丙○○前開行止，致以無從查證上訴人於被
    驅離辦公室時所遺留之物品確實為何？而何者現為上訴人藏
    匿占有？被上訴人嗣後陳稱如附表所示之文件現為上訴人占
    有而拒不交還，顯屬無據，不足為採。被上訴人雖主張丙○
    ○於93年3月5日驅離上訴人時，係會同董事及大樓管理員云
    云，惟被上訴人就此既未能舉證以明其實，被上訴人前開主
    張，無足可取。
  (二)另被上訴人置於辦公室保險櫃 (金庫)有三個，一個是放定
    期存期單屬於財務方面，另一個是放文件，另一個空櫃置辦
    公室外面會計旁邊，此經上訴人自認在卷（見原審卷(二)第
    132頁)，且經原第五屆原會計董事丁○○陳證甚明（見原審
    卷(二)第78頁)，而上訴人於原審雖自認其因擔任第五屆被上
    訴人董事長而持有該保險櫃之鑰匙及密碼（見原審卷(二)第
    132頁)，附表所示之文件亦置於保險櫃中（見原審卷(一)第22
    頁)，惟該保險櫃既係置於被上訴人設於台北市○○○路○段
    127號4樓辦公室，上訴人自93年3月5日被驅離辦公室後，即
    未曾再接觸該保險櫃，此經證人丙○○陳證在卷（見本院卷
    (三)第55頁）。嗣因上訴人在監執行，故上訴人乃委其配偶庚
    ○於94年11月18日會同被上訴人開啟保險櫃二個，並由被上
    訴人起出保險櫃內之重要文件，有金質紀念章13件、合建契
    約2份 (甘露堂、生命堂)、保證支票3紙 (號碼BF0000000、
    AD00000 00、ZB000000 0)、土地建物所有權狀等，並移交
    會計憑證 (92年9月份至12月份)正本、路德會總帳、台北市
    營業人銷售與稅額申報書 (92年1月至12月)正本、統一發票
    購買證統一編號0000000稅籍編號000000000，92年12月30
    日、建物權狀正本 (民生街15巷2弄5號)、房屋點交清冊、
    92年3月17日委託書 (委託郭義豐全權管理）等正本2件、台
    南生命堂鑰匙6支、台北市○○○路辦公室鑰匙 (含金庫用
    ）共13支、統一發票專用章0000000乙枚、公事包乙個、存
    摺文件資料等文件物品，有上訴人提出重要文件物品清單、
    移交明細表、被上訴人94年11月14日 (94)德監字第0940110
    03號函附卷可稽（見本院卷(二)第119頁至第121頁），是上訴
    人因擔任被上訴人董事長而持有之鑰匙及密碼，嗣因於94年
    11月18日移交予被上訴人完畢，至為明確。上訴人既未能另
    行舉證證明如附表所示之財務及會議紀錄等文件現尚在上訴
    人持有中，縱該文件於開啟保險櫃時未置其內，亦難據此推
    論上訴人持有該文件，則被上訴人據以請求上訴人交還如附
    表所示之文件等，洵屬無據。
  (三)又依被上訴人提出之董事會第三屆會計與第四屆會計財交接
    清冊，係於86年5月14日由擔任第三屆會計董事之上訴人移
    交會計清冊予擔任第四屆會計董事之上訴人，而依第四、五
    屆會計移交清冊，係於90年6月28日由第四屆董事長朱運平
    、會計董事即上訴人移交予第五屆董事長即上訴人及會計董
    事丁○○，且上訴人於交接翌日旋即批示該帳冊等交由會計
    室存查而放置玻璃櫃右下方（帳簿處），有第三屆會計與第
    四屆會計財交接清冊、第四屆會計與第五屆會計財務交接清
    冊附卷足憑（見原審卷(二)第82 -1頁、第82-2頁）。是被上
    訴人關於會計財務帳冊向有由會計保管之慣例至明。因此，
    上訴人請求附表編號1、2所示有關會計帳冊之文件，原係放
    在被上訴人辦公室玻璃櫃內，並由被上訴人原聘僱會計即證
    人乙○○保管，而附表編號3會議紀錄部分則由證人王文艷
    保管，且證人乙○○於93年3月5日遭丙○○驅離辦公室後，
    即無從得知該文件之下落何在，此經證人乙○○、丁○○、
    辛○○陳證明確，有該筆錄附卷可考（見本院卷(三)第20頁、
    第55頁反面、第56頁)。至附表編號3有關會議紀錄部分，依
    證人王文艷雖證稱其僅保管影本，上訴人保管之正本置於辦
    公室櫃子。惟上訴人自93年3月5日經丙○○驅離後即未再進
    入辦公室，且未再接觸三個金庫，此經證人即被上訴人補選
    第五屆董事長丙○○陳證屬實 (見本院卷(三)第55頁)，是附
    表編號1至3所示之文件，既均原放在辦公室，且編號1至2所
    示有關會計帳冊部分，亦另設有專人保管，縱上訴人原有保
    管附表編號3之會議紀錄，惟接任上訴人擔任被上訴人董事
    長之丙○○係於93年3月5日驅離上訴人，上訴人自此即未再
    進入辦公室，而被上訴人既未能證明上訴人於93年3月5日前
    曾自辦公室取走附表編號3文件，上訴人抗辯稱其未持有該
    文件，應屬可採，被上訴人以上訴人仍持有該文件而請求上
    訴人交還，殊無足取。
七、綜上所述，被上訴人主張上訴人因擔任被上訴人第五屆董事
    長即因委任關係而持有如附表所示之文件，現為上訴人無權
    占有，本於民法第549條、第767條之規定請求上訴人交還。
    惟被上訴人既未能證明該交件現為上訴人無權占有，則上訴
    人即無從交還。從而，被上訴人依民法第549條、第767條請
    求上訴人交還如附表所示之文件，不應准許。其假執行之聲
    請亦失所附麗，應併予駁回。原審判命上訴人給付，並為假
    執行之宣告，自有未洽。上訴意旨指摘原判決此部分不當，
    求予廢棄改判，為有理由。自應由本院予以廢棄改判，如主
    文第二項所示。
八、本件事證已明，兩造其餘攻擊防禦方法及未經援用之證據，
    經本院審酌後，核與本件之結論，不生影響，爰不一一贅述
    ，附此敘明。
九、據上論結，本件上訴為有理由，依民事訴訟法第450條、第
    78條，判決如主文。
中    華    民    國    95    年    8     月    8     日
                  民事第十一庭審判長法  官   鄭雅萍
                                    法  官   林恩山
                                    法  官   蘇芹英
正本係照原本作成。
如不服本判決，應於收受送達後20日內向本院提出上訴書狀，其
未表明上訴理由者，應於提出上訴後20日內向本院補提理由書狀
（均須按他造當事人之人數附繕本）上訴時應提出委任律師或具
有律師資格之人之委任狀；委任有律師資格者，另應附具律師資
格證書及釋明委任人與受任人有民事訴訟法第466條之第1項但書
或第2項（詳附註）所定關係之釋明文書影本。
中    華    民    國    95    年    8     月    8     日
                                    書記官   林初枝
附註：
民事訴訟法第466條之1（第1項、第2項）：
對於第二審判決上訴，上訴人應委任律師為訴訟代理人。但上訴
人或其他法定代理人具有律師資格者，不在此限。
上訴人之配偶、三親等內之血親、二親等內之姻親，或上訴人為
法人、中央或地方機關時，其所屬專任人員具有律師資格並經法
院認為適當者，亦得為第三審訴訟代理人。


司法院資訊處製作；財團法人民間司法改革基金會備份。
